臺中高等行政法院判決
　　　　　　　　　　　　　　　　 93年度訴字第00555號
　　　　　　　　　　　　　　　.
原　　　告　甲○○
被　　　告　財政部臺灣省中區國稅局
代　表　人　乙○○
訴訟代理人　丙○○
上列當事人間因綜合所得稅事件，原告不服財政部中華民國
93年9月2日台財訴字第09300392210號訴願決定，提起行政訴
訟。本院判決如下︰
　　主  文
原告之訴駁回。
訴訟費用由原告負擔。
　　事  實
一、事實概要：
    緣原告係新陸開發股份有限公司(下稱新陸公司)股東，民國
    (下同)88年度綜合所得稅結算申報，未申報其取自新陸公司
    以出售土地增益之資本公積轉增資後又辦理減資之營利所得
    新臺幣(下同)18,240,850元，經財政部臺灣省北區國稅局於
    90年8月23日查獲，移由被告併課核定原告當年度綜合所得
    總額為19,596,005元，補徵應納稅額6,739,936元。原告雖
    於92年6月2日補申報並補繳稅額6,920,969元，惟不符稅捐
    稽徵法第48條之1規定，乃按所漏稅額6,739,936元處0.5倍
    之罰鍰，計3,369,900元(計至百元止)。原告不服，申經復
    查結果未獲變更，提起訴願亦遭駁回，遂提起本件行政訴訟。
二、兩造聲明：
    (一)原告聲明求為判決：
      1.訴願決定及原處分(復查決定)均撤銷。
      2.訴訟費用由被告負擔。
　　(二)被告聲明求為判決：原告之訴駁回。
三、兩造陳述：
    (一)原告主張：
      1.按新陸公司於63年6月1日購入臺北市○○區○○路5段
        166、168、180號土地時，依會計學原理登帳為固定資
        產–土地，86年5月10日出售該土地時，依公司法第238
        條及商業會計處理準則第25條規定將溢價收入轉資本公
        積，並依財政部75年8月7日台財稅第7525447號函規定
        免列入當年度營利事業損益課稅，全數列入資本公積。
        嗣於87年間經財政部證券暨期貨管理委員會(下稱證期
        會)及經濟部核准，依公司法第241條規定以出售土地交
        易所得1,525,140,000元辦理增資，並依財政部83年6月
        15日台財稅第831596449號函釋規定辦理簽證；後於88
        年間經證期會及臺北市建設局核准辦理減資1,488,536,
        600元，以減資基準日各股東持股比例，發還現金予各
        股東，先予陳明。
      2.次按上開財政部83年6月15日函釋規定，依公司法第241
        條辦理資本公積轉增資，股東取得之股票免予計入股東
        取得年度所得課徵營利事業所得稅。又新陸公司辦理減
        資退還現金予股東，此非於公司解散清算時處分剩餘財
        產將全部股本轉為現金退還予股東，因依公司法第168
        條規定該公司尚在經營之商業活動範圍內而符合實質上
        減資，同時未轉讓予第三人而仍保有資本公積轉增資時
        免計入取得年度課徵所得稅之權益，減資後相對減少股
        東免稅之資本公積增資股票僅係為平衡資產負債表而相
        對減少之會計科目，故減資時暫不課徵股東營利所得。
      3.再按，在公司清算時持有免計入取得年度所得之資本公
        積轉增資股票之股東應全數課徵營利所得(財政部65年
        1月27日台財稅字第30522號及84年3月22日台財稅字第
        841611446號函釋參照)，可見課徵營利所得標的為盈餘
        分配或分派剩餘財產，而該股票享受免稅權益消失時點
        應為股東轉讓予第三人或公司清算時。按新陸公司仍繼
        續營業中，未辦理清算，僅因經濟情勢變遷而為實質減
        資，故減資返還之現金非屬分派剩餘財產，而與上開函
        釋所示不同。另自會計學分析，增、減資係股本變動之
        一環，亦與分派剩餘財產無涉，被告認定減資後將現金
        返還予股東視同為盈餘分配或分派剩餘財產，並依上開
        函釋課徵股東分派年度營利所得稅，顯有違誤。再者，
        現行法令並無明確規範實質減資將現金退還股東時應立
        即課徵股東營利所得，被告擴張法令解釋，使原告租稅
        負擔處於不明確狀態，已違反法律保留原則，且新陸公
        司依行為時有效法令辦理增、減資，依行政程序法第8
        條、第10條規定自應保護其信賴。
      4.至被告援引大法官釋字第420號解釋，依實質課稅原則
        課徵股東分派年度營利所得，惟依該解釋應係將課徵營
        利所得稅之標的安排為免課徵營利所得稅，本件原告自
        始至終均認免稅資本公積轉增資股票享有免稅權益如喪
        失時應立即課徵營利所得稅，並無刻意安排避稅，無圖
        免課徵營利所得稅之意圖，並無違背實質課稅原則。至
        被告主張免稅資本公積轉增資股票轉讓予第三人，得免
        予計入取得年度所得課徵所得稅，惟實際上轉讓予第三
        人時，應課徵證券交易所得稅(免稅)或財產交易所得稅
        ，及股東取得年度營利所得，方符租稅公平原則。
      5.關於本件罰鍰部分，原告88年度取自新陸公司出售土地
        溢價收入轉資本公積辦理增、減資所分配現金，並非分
        派剩餘財產，而無申報課稅問題，且原告僅為該公司股
        東，並非董、監事，未參與公司決策，故原告未合併申
        報，應無故意與過失，依大法官釋字第275號解釋意旨
        ，應予免罰。
    (二)被告答辯：
      1.關於營利所得部分：
        (1)本件原告係新陸公司之股東，該公司於86年間以出售
          土地利得1,646,791,946元轉列資本公積，並於87年3
          月26日以資本公積轉增資1,525,140,000元，嗣於88
          年3月28日辦理減資1,488,536,600元，並以現金收回
          分配股票，其中原告取得18,240,850元，為原告所不
          爭，被告審理以新陸公司以現金收回資本公積轉增資
          股票之金額，參照財政部84年3月22日台財稅第84161
          1446號函釋意旨，核屬股東之營利所得，應歸課減資
          年度各股東所得稅，乃予併課原告88年度綜合所得稅
          ，並無不合。
        (2)按新陸公司於87年3月間利用資本公積轉增資後，旋
          於88年3月間減資，惟該公司87及88年度均無營業額
          ，已無繼續經營之跡象，卻將出售土地增益轉列資本
          公積撥充股本，再以減資方式以現金收回資本公積增
          資配股之股票，此舉利用資本公積轉增資及減資過程
          ，將出售土地增益分配予各股東，實為股利分派，因
          非屬股東收回原出資額，依實質課稅原則，應全數作
          為分派年度股東之營利所得，至新陸公司辦理增、減
          資是否經證期會及經濟部核准，與核課綜合所得稅並
          無關連。
        (3)次按股份有限公司發行之股票係表彰股東持有股份權
          利之有價證券，所謂股票轉讓即係股東持有股份權利
          之轉讓，股權及股份並不消滅，僅轉由第三人持有，
          而公司減少資本之目的及作用在銷除其股份，則該股
          份之股權即消滅，故股份有限公司辦理減資收回股票
          ，無論是否有給付股東現金，其目的與作用均在消滅
          該股票所表彰之股份與股權，不屬股票轉讓行為，此
          觀公司法第163條至第165條、第168條第1項規定自明
          。次按股份有限公司處分固定資產(土地)之溢價收入
          ，非屬營業結果所產生之權益，依公司法第238條第3
          款規定，應列入資本公積，資本公積原屬資本性質，
          故公司利用資本公積轉增資，僅為公司淨值會計科目
          之調整，股東保留於公司之資產淨值，並未變更，實
          質上並無所得可言，故股東取得公司利用資本公積轉
          增資配發之記名股票，於取得時，固免予計入當年度
          所得課徵所得稅，但公司如辦理減資以現金收回資本
          公積轉增資配發之增資股票，即係將帳面上資本公積
          轉增資所增加之股份變現，發現金給股東，實質上與
          營利事業將出售土地之盈餘(溢價收入)分配予股東，
          並無不同，此時股東實質上已有所得，即應計入當年
          度所得課徵所得稅。
        (4)另新陸公司辦理減資以現金收回資本公積轉增資配發
          之增資股票之行為，既非股票轉讓行為，系爭所得自
          難歸屬為證券交易所得，又新陸公司將巨額資產，行
          增資旋後減資之形式規劃動作，以現金收回資本公積
          轉增資配發股票之行為，從外觀上看來，雖為二個法
          律行為，惟實屬為免於股東收取所分派公司財產(營
          利所得)而應稅之同一事實，即規避股東原應負擔之
          稅負，為求租稅公平，自應依所得稅法第14條第1項
          第1類規定，歸屬營利所得，併入原告88年度綜合所
          得課稅，且其有違誠實報稅精神及租稅公平原則，並
          無信賴利益可言，亦不值得保護。
      2.關於罰鍰部分：
        (1)本件原告88年度綜合所得稅結算申報，漏報系爭取自
          新陸公司之營利所得18,240,850元，致短漏所得稅額
          6,739,936元，違章事實已明確，被告乃依行為時所
          得法第71條第1項前段及第110條第1項規定，按所漏
          稅額處0.5倍之罰鍰計3,369,900元，並無不合。
        (2)原告雖於92年6月2日補申報系爭營利所得並補繳稅款
          6,920,969元，惟係財政部臺灣省北區國稅局於90年8
          月23日查獲違章事實後，自不符稅捐稽徵法第48條之
          1自動補報補繳所漏稅款加計利息免罰之規定；次按
          原告為新陸公司股東，本即應對該公司之增、減資重
          大行為及取自該公司巨額所得之原因盡其探知及公法
          上應負之義務，且新陸公司辦理資本公積轉增資後，
          復辦理減資將出售土地溢價收入分配現金給股東案，
          均經該公司股東常會及股東臨時會開會決議，依公司
          法第183條規定，股東會之議決事項，應作成議事錄
          ，於會後15日內，將議事錄分發各股東，則原告為新
          陸公司股東並獲配減資之現金，主張不知新陸公司之
          決策，顯有未合；雖原告可能誤解法令，以為此非應
          稅所得，但非無期待其正確認識法令規定之可能，是
          原告因其怠於作為義務致生漏稅而侵害法益之結果，
          難謂無過失。至所訴69年台財稅第33694號函釋，業
          經財政部87年版所得稅法令彙編以上開函釋與財政部
          84年3月22日台財稅第841611446號函核示原則不一
          致，且易引發租稅規避，造成租稅不公，而予免列。
          本件係核課原告88年度綜合所得稅，是原告亦難主張
          信賴該函釋而免責。
　　理  由
一、原告未於言詞辯論期日到場，核無民事訴訟法第386條所列
    各款情形，爰依被告聲請，由其一造辯論而判決，合先敘明。
二、按「個人之綜合所得總額，以其全年左列各類所得合併計算
    之：第一類：營利所得：公司股東所獲分配之股利總額、合
    作社社員所獲分配之盈餘總額、合夥組織營利事業之合夥人
    每年度應分配之盈餘總額、獨資資本主每年自其獨資經營事
    業所得之盈餘總額及個人一時貿易之盈餘皆屬之。」為所得
    稅法第14條第1項第1類所明定。又「營利事業出售土地之交
    易所得，依所得稅法第4條第16款規定，免納所得稅，惟該
    項盈餘分配予股東時，依同法第14條第1項第1類規定，屬營
    利所得，應由股東合併各類所得申報繳納綜合所得稅。」、
    「公司辦理清算……以土地交易增益轉列資本公積並辦理增
    資其無償配發股份金額，非屬股東原出資額，此部分所分派
    之剩餘財產，應全數作為股東分派年度之投資收益或營利所
    得申報課徵所得稅。」業經財政部75年12月8日台財稅第000
    0000號及84年3月22日台財稅第841611446號函釋在案。次按
    「納稅義務人應於每年2月20日起至3月底止，填具結算申報
    書，向該管稽徵機關，申報其上一年度內構成綜合所得總額
    ……之項目及數額，以及有關減免、扣除之事實，並應依其
    全年應納稅額減除……扣繳稅額及可扣抵稅額，計算其應納
    之結算稅額，於申報前自行繳納。」、「納稅義務人已依本
    法規定辦理結算申報，但對依本法規定應申報課稅之所得額
    有漏報或短報情事者，處以所漏稅額兩倍以下之罰鍰。」為
    行為時所得稅法第71條第1項前段及所得稅法第110條第1項
    所明定。
三、本件原告係新陸公司之股東，88年度綜合所得稅結算申報，
    未申報其取自新陸公司以出售土地增益之資本公積轉增資後
    又辦理減資之營利所得18,240,850元，經財政部臺灣省北區
    國稅局於90年8月23日查獲，移由被告併課核定原告當年度
    綜合所得總額為19,596,005元，補徵應納稅額6,739,936元
    ，原告雖於92年6月2日補申報並補繳稅額6,920,969元，為
    不符稅捐稽徵法第48條之1規定，乃按所漏稅額6,739,936元
    處0.5倍之罰鍰，計3,369,900元(計至百元止)。原告不服，
    循序提起本件訴訟，為如事實欄所載之主張。經查：
    (一)本件原告係新陸公司之股東，該公司於86年間以出售土地
      利得1,646,791,946元轉列資本公積，並於87年3月26日以
      資本公積轉增資1,525,140,000元，嗣於88年3月28日辦理
      減資1,488,536,600元，並以現金收回分配股票，其中原
      告取得18,240,850元，有歸課新陸公司減資年度股東營利
      所得清單在原處分卷可憑。
    (二)新陸公司於63年6月1日購入臺北市○○區○○路5段166、
      168、180地號土地，86年5月10日出售該土地，係屬自營
      業活動以外所得之權益，依行為時公司法第238條規定，
      乃公司處分資產之溢價收入，應累積為資本公積。按公司
      利用資本公積轉增資，僅為公司淨值會計科目之調整，股
      東保留於公司之資產淨值，並未變更，實際上並無所得可
      言，股東取得公司利用資本公積轉增資配發之股票，固得
      暫免計入該年度綜合所得額而課徵所得稅，但如公司辦理
      減資以現金收回資本公積轉增資配發之增資股票，即係將
      帳面上資本公積轉增資所增加之股份變現，發放現金給予
      股東，實質上與營利事業將出售土地之盈餘分配予股東，
      並無不同，此時股東實質上已有所得，依實質課稅原則，
      即應計入當年度所得課徵所得稅。首開財政部函釋與上開
      法律規定意旨並無違背，且不應以公司辦理清算者為限，
      本院自得予以適用。
    (三)依卷附新陸公司87年2月16日該公司86年度股東常會議事
      錄，記載該公司為充實資本結構，通過系爭資本公積發行
      增資股票案，另依該公司同年11月25日股東臨時會議事錄
      ，載明該公司因(1)南港土地因國內建築業景氣低迷，該土
      地之開發無法立即進行。(2)股市長期低迷，投資風險過高
      ，資金於銀行定存獲利有限。(3)亞洲金融風暴，產業持續
      低迷，發展遠景不確定性等因素，予以決議為本件之減資
      案。按經濟上之景氣有一定循環及週期性，又景氣之走向
      除非有重大事故或某種因素之急速變遷，否則鮮有可能一
      夕逆轉，是該公司於87年2月16日決議增資，未經數月，
      於同年11月25日又決議減資，此段期間，原告僅稱該公司
      因經濟情勢變遷，而未舉證證明該公司營運上有遭受非常
      事故，且當時國內外政治經濟因素並無重大變化，又新陸
      公司87年度營業收入為零，並無營業跡象，有該公司營業
      所得稅查詢資料在卷可佐，則新陸公司既未營業，實難認
      該公司有於短暫數月期間先增資再減資之必要。是該公司
      增資後旋即減資，以此方式，將鉅額增益資金，迅速轉化
      為股東所有，實質上無異以無償分配現金股利予各股東，
      依其持股比例受益，原告稱新陸公司減資所返還股東之現
      金並非盈餘分配，自不足採。從而，本件新陸公司顯係利
      用公司法上增減資之形式，以現金收回資本公積轉增資配
      發股票，圖以規避股東營利所得之課稅事實，被告基於實
      質課稅原則，就原告所取得該公司分配現金股利之經濟事
      實，予以核課綜合所得稅，符合租稅公平，且亦與稅捐法
      定主義無所抵觸，並無原告所指有違法律保留原則、行政
      程序法第8條(誠實信用原則)及第10條規定(行政裁量權原
      則)之情事。又公司法第168條第1項規定，公司辦理減資
      乃純為股份之銷除，並不具備交易之性質，非股票之轉讓
      。易言之，公司減資乃係註銷股票，使股份所表彰之股東
      權絕對消滅，此與股票轉讓第三人時，股票仍屬存續之態
      樣顯然不同。再者，原告為新陸公司股東，因該公司減資
      分配現金，已實現其所得，是原告主張持有該公司公積轉
      增資股票應俟其轉讓予第三人或公司清算時，方屬營利所
      得而課徵所得稅乙節，亦屬無據。
    (四)另按「人民違反法律上之義務而應受行政罰之行為，法律
      無特別規定時，雖不以出於故意為必要，仍需以過失為其
      責任條件。但應受行政罰之行為，僅需違反禁止規定或作
      為義務，而不以發生損害或危險為其要件，推定為有過失
      ，於行為人不能舉證證明自己無過失時，即應受處罰。」
      業據司法院釋字第275號解釋在案。又所得稅稽徵程序能
      否順利達成，實有賴納稅義務人盡誠實申報義務，而稅捐
      稽徵機關就申報疑義相關事項，亦均提供協助及說明。本
      件原告身為新陸公司股東，對於該公司之重大增減資行為
      及取自該公司之所得，自應有探知原因及知悉相關法令之
      義務。其於本年度自新陸公司因減資受分配現金18,240,8
      50元，惟新陸公司87年度營業收入為零，並無營業跡象，
      有如上述，而其能於本年度受此高額現金之分配，且公司
      股東會議事錄應依公司法第183條第2項之規定送達於各股
      東，依此情事，足認其對於新陸公司係假藉增資再減資手
      續，達分配盈餘之目的，尚難謂為不知情。再者，此現金
      分配為營利所得，並非轉讓股票，有如上述，原告不得以
      其不知法令應申報所得而主張免責。又縱使其不知情，亦
      應就此事項向稅捐稽徵機關查詢，以求正確申報，而其並
      未如此為之，依上開司法院釋字第275號解釋意旨，不得
      認其無過失，而應受罰。
四、綜上所述，被告所為核定原告有系爭出售土地之所得18,240
    ,850元，補徵應納稅額6,739,936元，並按該漏稅額處0.5倍
    罰鍰計3,369,900元之處分，經核並無不合。訴願決定予以
    維持，亦無違誤。原告聲明求為撤銷，為無理由，應予駁回
    。兩造其餘訴辯事由，與本件判決結果無涉，爰不復審論，
    併予敘明。
據上論結，本件原告之訴為無理由，依行政訴訟法第195條第1項
後段、第98條第3項前段、第218條、民事訴訟法第385條第1項前
段，判決如主文。
中    華    民    國    94    年    2    月    3      日
                  第二庭審判長法  官　王茂修
                              法  官　莊金昌
                              法  官　王德麟
以上正本證明與原本無異。
如不服本判決，應於判決送達後20日內向本院提出上訴書狀，其
未表明上訴理由者，應於提起上訴後20日內向本院提出上訴理由
書(須依對造人數附具繕本)；如於本判決宣示或公告後送達前提
起上訴者，應於判決送達後20日內補提上訴理由書(須附繕本)。
未表明上訴理由者，逕以裁定駁回。
提起上訴應預繳送達用雙掛號郵票390元(34元及5元郵票各10份)。
中    華    民    國    94    年    2    月    3      日
　　　　　　　　　　　　　　　書記官　蔡宗融
